【裁判字號】    89,重上,65
【裁判日期】    890911
【裁判案由】    侵權行為損害賠償
【裁判全文】
臺灣高等法院臺南分院民事判決  八十九年度重上字第六五號  Ｊ
      上  訴  人  丁  ○  ○
                  乙  ○  ○.
      兼  右二人
      共      同
      訴訟代理人  甲  ○  ○  .
      上  訴  人  己  ○  ○  住台北縣汐止鎮○○路三○九號
      兼  訴  訟
      代  理  人  庚  ○  ○  .
      上  訴  人  丙  ○  ○  .
                  辛  ○  ○  .
      被  上訴人  戊      ○  .
右當事人間請求侵權行為損害賠償事件，上訴人對於中華民國臺灣雲林地方法院八十
八年十月廿九日八十八年度附民字第九十四號第一審判決提起上訴，由本院刑事庭裁
定移送（八十八年度附民上字第三八四號），本院判決如左：
      主      文
原判決關於駁回上訴人後開第二項之訴部分，及訴訟費用之裁判廢棄。
被上訴人應依序給付上訴人丁○○、甲○○、乙○○、庚○○、己○○、辛○○、丙
○○新臺幣貳拾萬陸仟捌佰元、參拾萬元、玖拾參萬元、肆拾陸萬元、肆拾陸萬元、
肆拾陸萬元、伍拾參萬玖仟元，及均自民國八十八年十一月五日起，均至清償日止，
按週年利率百分之五計算之利息。
第一、二審訴訟費用由被上訴人負擔。
      事      實
甲、上訴人方面：
一、聲明：(一)原判決廢棄。(二)右廢棄部分，被上訴人應給付上訴人廖辛○○、庚○○
    、己○○各新台幣（下同）四十六萬元，給付上訴人丙○○五十三萬九千元，給
    付上訴人乙○○九十三萬元，給付上訴人甲○○三十萬元，給付上訴人丁○○二
    十萬六千八百元；及均自附帶民事訴訟訴狀繕本送達被上訴人翌日起至清償日止
    ，按週年利率百分之五計算之利息。
二、陳述：
（一）緣被上訴人戊○自民國（下同）八十五年一月間起，迄八十七年四月間止，與
      廖國雄基於共同之犯意及行為之分擔，自任會首，陸續對外招攬會員，共召集
      包括會首在內之民間互助會三組，每組每月會款二萬元至三萬元不等，均採內
      標制，約定每月五日、十日、或十五日在戊○位於雲林縣崙背鄉港尾村三十號
      住處開標。詎戊○及廖國雄意圖為自己不法之所有並基於概括之犯意，自八十
      五年二月五日起至八十七年十二月十五日止，連續冒用上訴人廖清和、乙○○
      、李月女、李昆保等人之名義，偽造其等署押於投標單上，並記載金額不等之
      標息參加投標，以標息最高而得標，嗣即向其他尚未得標之會員（不包括被捏
      造虛列之會員）佯稱被冒標者得標，施用詐術，向其他活會會員，計詐取九百
      九十萬元之會款，而上訴人等十人則受有如聲明所示之損害。被上訴人戊○前
      開犯行，業經檢察官偵查終結，提起公訴，由鈞院判處戊○有期徒刑一年確定
      。按因故意不法侵害他人之權利者，負損害賠償責任。故意以背於善良風俗之
      方法，加損害於人者，亦同。民法第一百八十四條第一項訂有明文。查被上訴
      人戊○前開連續偽造文書及詐欺之犯行，造成上訴人等之損害，應對上訴人等
      所受之損害負損害賠償責任。上訴人等屢向被上訴人請求賠償，被上訴人均置
      之不理，為此請求判決如上訴人等所聲明。
（二）刑事判決認定附表編號三即每月十日開標之互助會僅有廖良元一會遭冒標，惟
      經每月十日開標之會員相詢後，赫然發現，十日開標之會，自八十七年四月十
      日起會，至八十七年十二月十日停標，歷經九次開標，惟真正參加投標，取得
      會款者，僅有會員廖榮煌一人（住崙背鄉○○路七十七號），其餘均無人得標
      ，扣除首次會款由會首取得，被上訴人冒標之次數應有七次之多，刑事判決認
      定僅一會冒標顯屬有誤。又被上訴人冒用會員名義，如其他會員知其冒標，豈
      有交付金錢之理，因此被上訴人應對其他未被冒標之活會會員有詐欺之犯行，
      且其明知已週轉困難，即將支付不能，捨及早宣布停標清算不會，而繼續以冒
      標方式，收取活會會員之會錢，豈無詐欺故意？（三）丁○○是用乙○○名義
      參加每月十五日開標，每月二萬元之互助會一會；乙○○參加每月十日開標之
      互助會二會；每月五日開標之互助會係用李月女名義參加一會。己○○是參加
      每月十五日開標之互助會一會。庚○○係用己○○名義參加每月十五日開標之
      互助會一會；丙○○係用廖豐東名義參加每月十五日開標之互助會一會，甲○
      ○參加每月十五日開標之互助會二會，一會是活會、一會是死會。辛○○用廖
      石連名義參加每月五日開標之互助會一會。
（三）餘引用刑事判決理由。
乙、被上訴人方面：
    被上訴人未於準備程序及言詞辯論期日到場，亦未提出書狀為何聲明或陳述。
丙、本院依職權調閱台灣雲林地方法院檢察署八十八年度偵字第三二五八號偵查卷（
    包括台灣雲林地方法院八十八年度訴字第二六０號、本院八十八年度上訴字第一
    七九一號刑事卷）
      理      由
一、被上訴人受合法通知，未於言詞辯論期日到場，核無民事訴訟法第三百八十六條
    各款情形，爰依上訴人之聲請，由其一造辯論而為判決。
二、上訴人起訴主張：緣被上訴人戊○自八十五年一月間起，迄八十七年四月間止，
    自任會首，陸續對外招攬會員，共召集包括會首在內之民間互助會三組，每組每
    月會款二萬元至三萬元不等，均採內標制，約定每月五日、十日、或十五日在戊
    ○位於雲林縣崙背鄉港尾村三十號住處開標。詎其意圖為自己不法之所有並基於
    概括之犯意，自八十五年二月五日起至八十七年十二月十五日止，連續冒用上訴
    人廖清和、乙○○、李月女、李昆保等人之名義，偽造伊等署押於投標單上，並
    記載金額不等之標息參加投標，以標息最高而得標，嗣即向其他尚未得標之會員
    佯稱被冒標者得標，施用詐術，向其他活會會員，計詐取九百九十萬元之會款，
    而上訴人等十人則受有所交付之會款之損害。被上訴人戊○前開犯行，業經檢察
    官偵查終結，提起公訴，由本院判處有期徒刑一年確定之事實，被上訴人雖未於
    本院審理時到場為爭執，並於刑事案件審理中始終否認有冒標情事，然其於原審
    審理時並未爭執上情，且經本院依職權調閱台灣雲林地方法院檢察署八十八年度
    偵字第三二五八號偵查卷（包括台灣雲林地方法院八十八年度訴字第二六０號、
    本院八十八年度上訴字第一七九一號刑事卷）調查查明：
（一) 附表所示第一組互助會，據被上訴人於調查站及偵查中供稱：附表第一組互助
      會計開標三十六次，尚有廖豐東二會、廖石連一會、及李昆保一會，計四會活
      會會員等語（見偵查卷第六頁），惟被上訴人復供稱：該組互助會尚有李月女
      、廖清和及李謀居各一活會與李月娃二個活會，但伊均於八十七年十一、十二
      月間私下還清等語（見偵卷第六頁反面），可見被上訴人有冒用廖清和、李謀
      居、李月女及李月娃（二會）名義冒標會款。又會員廖清和於刑事第一審證稱
      ：八十七年十一月之投標日，戊○在外，向我說我的部分，看他得標人得標多
      少，如我要錢，可以還我結果有給付等語（見刑事第一審卷第二十九頁反面）
      ，會員李月娃亦證稱：「參加被告（即被上訴人）之互助會五日、十五日均二
      會、十日的一會，我有去參加過開標，十五日的一會死會，其餘都是活會」、
      「無給戊○借標」等語（見刑事第一審卷第九十頁、本院刑事卷第九十七頁）
      ，會員李月女證稱：「八十七年十月份左右，我要蓋房子需要錢，準備標會時
      ，被告（即被上訴人）向我說我的會已被他標走，如我要用錢他拿四十萬元給
      我，我不知道他何人標走，也沒有說標走的會錢何人用去」等語（見原審卷第
      一○八頁），並經證人黃志峰親見親聞可佐（見刑事第一審卷第一一○頁），
      證實均未借標予被上訴人。再會員李謀居於原審指稱，其於附表編號一所示互
      助會尚有一會活會（見刑事第一審卷第九十二頁），而被上訴人則於刑事案審
      理中辯稱：曾向渠借標一次，果李謀居該會業借予被上訴人標得，則渠應知該
      會為死會，是與被上訴人辯詞未符，然被上訴人始終無法提供相當之事證以供
      刑事庭查證，而於本院刑事庭審理時供稱：李謀居部分，已與他談好，他還是
      活會（見本院刑事卷第一二八頁），難認其為真實。
（二) 附表所示第二組之互助會，據被上訴人於調查站及偵查中供稱：附表第二組互
      助會已開標二十三次，尚有廖新再、李昆保、毛慶元、甲○○、廖興茂、廖豐
      東、廖淑惠、李謀居、李月娃（二會）、阿良各一會、蔡慶祥（二會）、己○
      ○（二會）、廖良元二會計十七會未曾得標，只剩廖新再、毛慶元、甲○○、
      廖興茂、廖豐東、廖淑惠各一會及己○○（二會），計八會活會會員云云，會
      員李月娃參加二會，已標取一會，為其供述在卷（見刑事第一審卷第九十頁、
      本院刑事卷第九十七頁），故實際未曾標得會款會員應為十六會，而被上訴人
      於偵查中復供稱：該組互助會尚有李昆保一會、蔡慶祥（慶仔）及李月娃各二
      會，廖良元三會，均未得標為活會，伊已於八十七年十二間提供名下土地及由
      活會會員自行向死會會員收取會款，以做為部分清償等語（見偵查卷第七頁）
      ，足見被上訴人冒用李昆保、李謀居、阿良（廖良元之弟）、蔡慶祥（二會）
      、李月娃（一會），廖良元（二會）名義冒標會款。參酌會員李昆保證稱：十
      五日開標互助會，尚有活會一會，未借標等語（見刑事第一審卷第三十頁反面
      、本院刑事卷第九十七頁），會員李月娃證稱：「參加被告之互助會五日、十
      五日均二會、十日的一會，我有去參加過開標，十五日的一會死會，其餘都是
      活會」、「無給戊○借標」等語（見刑事第一審卷第九十頁、本院刑事卷第九
      十七頁）。又會員廖良元於原審訊問時堅決否認，有同意被告（即被上訴人）
      借標附表二、三之互助會情事，並陳稱：被告（即被上訴人）僅曾向渠表示，
      若缺款項，則可於一個月前通知，其可以該月他人得標款項之金額給付等語（
      見刑事第一審卷三十一頁反面、第三十二頁），會員蔡慶祥亦同詞否認同意被
      上訴人借標（見刑事第一審卷第九十一頁），證實均未借標予被上訴人。會員
      廖良元嗣於本院刑事庭審理中改稱：戊○有向我借標二會，是標會前向我借的
      等語（見本院卷第九十六頁），純係事後與被上訴人和解後迴護被上訴人之詞
      ，不足採信。
（三) 附表所示第三組之互助會，據被上訴人於調查站及偵查中供稱：附表第三組互
      助會已開標九次，其中廖良元係死會，惟廖良元未曾參加開標，伊亦於八十七
      年十二月間停標，私下清償其部分會款，伊認為廖良元亦已得標等語（見偵查
      卷第七頁反面），並經廖良元於調查站指稱：該組互助會，伊從未打電話或親
      自到被告（即被上訴人）家中參加投標並得標，直至八十七年十二月間被告（
      即被上訴人）因週轉不靈停止開標前夕，才到伊住處告知已被被告（即被上訴
      人）借標等語相符（見偵查卷第三十二頁），並於第一審刑事案審理中訊問時
      堅決否認，有同意被上訴人借標附表編號第二、三組所示互助會情事，並敘明
      ：被告（即被上訴人）僅曾向渠表示，若缺款項，則可於一個月前通知，其可
      以該月他人得標款項之金額給付等語（見原審卷三十一頁反面、第三十二頁）
      ，可見被上訴人有冒用廖良元名義冒標會款。廖良元嗣於本院刑事庭審理中改
      稱：戊○有向我借標二會，是標會前向我借的等語（見本院卷第九十六頁），
      純係事後與被上訴人和解後迴護被上訴人之詞，不足採信。
（四) 依上開事證查證結果，前開會員互助會確遭被上訴人冒標，至於被上訴人冒標
      行為因無法確認其冒標月份，無從計算其確實冒標金額，刑事庭審理後僅依被
      上訴人於警訊時所供：「（一）自八十五年一月五日至八十八年四月五日止之
      互助會，計冒用會員六人次名義，標得會款四百六十八萬元。（二）自八十六
      年一月十五日至八十八年七月十五日止之互助會，冒用九人次會員名義，標得
      會款五百四十萬元。（三）自八十七年四月十日至八十八年十二月十日止之互
      助會，計冒用廖良元名義標得會款六十萬元，總計冒標一千零六十八萬元」等
      語（見偵查卷第八頁），作為計算標準，被上訴人第一次冒標人數為五人冒標
      金額為三百九十萬元，第二次冒標人數為八人冒標金額為四百八十萬元，第三
      次冒標人數為一人冒標金額為六十萬元，均詳如附表所示，故被上訴人冒標金
      額總計為九百三十萬元。被上訴人前開所辯：曾經會員同意借標乙節，無非飾
      卸刑責之詞，委無足取。刑事庭亦同此認定，故以其偽造文書判處有期徒刑一
      年確定。
三、按因故意不法侵害他人之權利者，負損害賠償責任。故意以背於善良風俗之方法
    ，加損害於人者，亦同。民法第一百八十四條第一項訂有明文。查被上訴人戊○
    前開連續偽造文書及詐欺之犯行，造成上訴人等之損害，應對上訴人等所受之損
    害負損害賠償責任。查其中被上訴人戊○於本院審理其被訴偽造文書一案中（案
    列本案八十八年度上訴字一七九一號），曾自認庚○○係以伊妹己○○名義參加
    第二組即每月十五日開標之互助會一會，己○○本身於同一組互助會亦參加一會
    （參本院上開刑事卷第四十二頁），丙○○以廖豐東名義參加第一組即每月五日
    開標之互助會一會，均為活會（同上卷第五十二頁）。辛○○以廖石連之名義參
    加每月五日開標之互助會兩會，為一活會一死會（同上卷第四十三頁正面），乙
    ○○於每組戶助會各參加一會，其中每月十五日開標者為死會，丁○○全為死會
    （同上卷第四十一頁反面、第四十二頁），其與乙○○、甲○○、李月女為母女
    姊妹關係，李月女參加每月五日開標之互助會為活會，甲○○參加每月十日及每
    月十五日開標之互助會各一會，其中每月十五日開標之互助會為活會（同上卷第
    四十二頁）等語明確，並有戶助會單分別附於本院上開刑事卷（第七十二至第七
    十六頁）及偵查卷（地第二十二至二十四頁）可資參佐，與上訴人所主張：丁○
    ○是用乙○○名義參加每月十五日開標，每月二萬元之互助會一會；乙○○參加
    每月十日開標之互助會二會；每月五日開標之互助會係用李月女名義參加一會。
    己○○是參加每月十五日開標之互助會一會。庚○○係用己○○名義參加每月十
    五日開標之互助會一會；丙○○係用廖豐東名義參加每月十五日開標之互助會一
    會，甲○○參加每月十五日開標之互助會二會，一會是活會、一會是死會。辛○
    ○用廖石連名義參加每月五日開標之互助會一會等情，參互以觀。因每月五日開
    標之互助會，已開標三十六次，每會二萬元，每月十五日開標之互助會，已開標
    二十三次，每會亦為二萬元，故活會會員應得向會首即被上訴人請求給付七十二
    萬元、四十六萬元，而每月十日開標之互助會，已開標九次，每會為三萬元，故
    活會會員應得向會首即被上訴人請求給付二十七萬元，至未開標部分，被上訴人
    已停標，不可能再行開標，上訴人不能再行請求，又上訴人辛○○雖參加每月五
    日開標之互助會二會，其中一死會，一活會，就死會部分上訴人辛○○雖積欠被
    上訴人會款，然此部分之會款乃分期給付，且被上訴人並未出而主張抵銷，則上
    訴人辛○○仍得請求被上訴人給付活會部分之會款，上訴人丁○○、乙○○、甲
    ○○亦同此情形，則上訴人丁○○請求被上訴人給付二十萬六千八百元，甲○○
    請求被上訴人給付三十萬元、乙○○請求被上訴人給付九十三萬元、庚○○請求
    被上訴人給付四十六萬元、己○○請求被上訴人給付四十六萬元、辛○○請求被
    上訴人給付四十六萬元、丙○○請求被上訴人給付五十三萬九千元，及均自八十
    八年十一月五日即起訴狀繕本送達之翌日起至清償日止，按週年利率百分之五計
    算之利息，為有理由，應予准許，原審為上訴人敗訴之判決，尚有未洽，上訴意
    旨求予廢棄改判，為有理由，爰由本院予以廢棄改判如主文第二項所示。
四、據上論結，本件上訴有理由，依民事訴訟法第四百六十三條、第三百八十五條第
    一項前段、第四百五十條、第四百四十九條第一項、第七十八條、第八十五條第
    一項，判決如主文。
中      華      民      國    八十九    年      九      月      十一    日
                                    臺灣高等法院臺南分院民事第一庭
~B1審判長法官  黃    崑    宗
~B2      法官  楊    子    莊
~B3      法官  袁    靜    文
右為正本係照原本作成。
被上訴人如對本判決上訴，須於判決送達後二十日內向本院提出上訴狀，其未表明上
訴理由者，應於上訴後二十日內向本院提出上訴理由書。
中      華      民      國    八十九    年      九      月      十五    日
~B法院書記官  黃    文    生


司法院資訊處製作；財團法人民間司法改革基金會備份。
